臺灣高等法院高雄分院民事判決　　　　100年度上易字第227號
上　訴　人　財政部國有財產局台灣南區辦事處澎湖分處
法定代理人　黃淑燕
訴訟代理人　陳麗萍
被上訴人　　楊聖家
　　　　　　　　　　　　號
上列當事人間請求返還無權占有土地等事件，上訴人對於民國10
0 年5 月31日臺灣澎湖地方法院100 年度重訴字第1 號第一審判
決提起上訴，本院於100 年10月26日言詞辯論終結，判決如下：
    主  文
上訴駁回。
第二審訴訟費用由上訴人負擔。
    事實及理由
一、上訴人起訴主張：伊管理澎湖縣馬公市○○段1092-1地號之
    國有土地（下稱系爭土地），依法得行使土地所有人之權利
    ，該土地本屬潮間帶，被上訴人在該土地堀土2 公尺以上，
    現為漁塭，爰本於所有權，訴請被上訴人填平土地後返還，
    併依不當得利法律關係，請求被上訴人給付不當利得。並聲
    明：(一)被上訴人應將系爭土地上之漁塭填平後，返還予上訴
    人；(二)被上訴人應給付上訴人5,124 元，及自100 年1 月6
    日起至清償日止，按年息百分之五計算之利息；並自100 年
    1 月1 日起至交還土地之日止，按月給付427 元；(三)願供擔
    保，請准宣告假執行。
二、被上訴人則以：政府於69年間輔導鼓勵漁民參與國有海岸之
    漁塭養殖，伊父楊如磨因而陸續投入上千萬元資金，開發系
    爭土地，取得漁業權後，並在該處養殖魚類，其後多次展延
    漁業權期限，迄93年6 月5 日屆期。伊於93年間，再依漁業
    法第28條規定，優先申請漁業權時，因主管機關擱置申請，
    無從救濟，上訴人明知伊使用系爭土地經營漁塭，卻於伊未
    獲得漁業權之情形下，先於94年間，將鄰地1092-2地號土地
    以百萬餘元出售予伊，繼而於99年間，再將系爭土地約636
    平方公尺部分出租予伊，現上訴人請求伊返還漁塭所在之系
    爭土地，實屬權利濫用，應駁回其請求等語，資為抗辯。
三、原審判命被上訴人應將如附圖所示紅線範圍內面積8023.15
    平方公尺之土地交還上訴人，履行期間為5 年。被上訴人應
    給付上訴人5124元本息，並自100 年1 月1 日起至交還前項
    土地之日止，按月給付上訴人427 元；就交還土地部分分別
    諭知兩造得供擔保准免假執行，及就不當得利部分依職權宣
    告假執行，而駁回上訴人其餘請求及假執行之聲請。上訴人
    就交還土地定履行期間部分提起上訴，聲明：原判決主文第
    一項後段「其履行期間為五年」廢棄。被上訴人答辯聲明：
    上訴駁回（被上訴人雖就其敗訴部分提起上訴，惟因逾期，
    業經原審裁定駁回其上訴確定）。
四、兩造不爭執之事項：
  (一)系爭土地於90年10月18日辦理所有權第一次登記，所有權人
    為中華民國，上訴人為管理機關。
  (二)楊如磨於69年間取得漁業權，延展後，至93年6 月5 日為止
    ，之後並未取得漁業權。
  (三)被上訴人及其父楊如磨自69年間起迄今，在系爭土地持續從
    事水產養殖工作。
  (四)被上訴人於94年8 月3 日，向上訴人購得系爭土地旁之同段
    1092-2地號土地，其上現有被上訴人之房屋。
  (五)被上訴人於99年7 月1 日，向上訴人承租系爭土地東側部分
    ，承租範圍包括門牌號碼澎湖縣馬公市後窟潭37-6號鐵皮平
    房、貨櫃屋、被上訴人堆置雜物所在位置之土地，總面積約
    636 平方公尺，租期至108 年12月底為止。
  (六)被上訴人目前繼續系爭土地上之漁塭從事水產養殖工作，該
    漁塭面積為8023.15 平方公尺，占用範圍如附圖紅線標示。
五、本院判斷：
  (一)上訴人主張被上訴人在系爭土地養殖魚類僅需8 至12個月即
    可上市販賣，被上訴人原取得之漁業權自93年6 月5 日屆滿
    ，迄今逾7 年，被上訴人仍未尋行政救濟程序重新取得漁業
    權，原審定履行期間為5 年，將使上訴人未能有效收回國有
    土地，有變相鼓勵民眾占用國有土地之嫌等語。被上訴人則
    以：伊養殖石斑魚，收成需達6 年，原審定履行期間雖尚不
    足應付收成時間，但並無不當等語置辯。
  (二)按判決所命之給付，其性質非長期間不能履行，或斟酌被告
    之境況，兼顧原告之利益，法院得於判決內定相當之履行期
    間或命分期給付，民事訴訟法第396 條第1 項定有明文。本
    院審酌系爭土地為養殖用地，原屬海岸，被上訴人家族自69
    年間取得漁業權起，歷經數十年來投注心血開發建設，被上
    訴人與其年邁父母均於該處經營漁塭養殖石斑魚賴以維生，
    而養殖魚苗至成魚收獲販售，需有相當期間，非一蹴可幾，
    為使被上訴人得適時轉換營生方式，減少衝擊抗爭，上訴人
    復自承目前該土地尚無預定用途（本院卷第34頁），則被上
    訴人利用該土地從事養殖漁業，尚符合土地使用類別，由其
    暫時繼續使用該土地，並於占用期間繳納使用補償金予上訴
    人至交還土地為止，對整體社會經濟資源並無不利等情節，
    因認原審就被上訴人返還土地之義務，酌定5 年之履行期間
    ，應屬適當。上訴人主張5 年履行期間過長，尚不足採。
六、綜上所述，原審就被上訴人應交還土地部分酌定履行期間5
    年，應為適當，上訴意旨指摘原判決此部分不當，求予廢棄
    ，並無理由，應予駁回。兩造其餘攻防暨訴訟資料，經本院
    審酌後認對判決結果不生影響，爰不逐一贅論，附此敘明。
據上論結，本件上訴為無理由，依民事訴訟法第449 條第1 項、
第78條，判決如主文。
中    華    民    國   100    年    11    月    9     日
                            民事第二庭
                                審判長法官  許明進
                                法      官  黃國川
                                法      官  蘇姿月
以上正本證明與原本無異。
本件不得上訴。
中    華    民    國   100    年    11    月    9     日
                                書  記  官  鄭翠芬